【裁判字號】    97,簡,756
【裁判日期】    980430
【裁判案由】    食品衛生管理法
【裁判全文】
臺北高等行政法院判決
                                      97年度簡字第756號
原      告  甲○○
被      告  臺北市政府衛生局
代  表  人  邱文祥（局長）
上列當事人間因食品衛生管理法事件，原告不服臺北市政府97年
10月27日府訴字第09770169200號訴願決定，提起行政訴訟。本
院判決如下：
    主  文
原告之訴駁回。
訴訟費用由原告負擔。
    事  實
一、事實概要：緣原告於「PChome Online商店街－楔子手感屋
    」網站（網址http://store.pchome.com.tw/2830/M00000000.
    htm）刊登「ViaViente維愛全果實原生營養果液：（青春之
    泉）」食品（以下簡稱系爭食品）廣告略以「．．．源自厄
    瓜多爾安底斯火山山脈Vilcabamba礦泉水濃縮40倍螯合13種
    南美洲赤道雨林的完整果實研磨而成，容易吸收能平衡免疫
    系統提升自癒能力的營養補給飲品之翹楚，2004年通過美國
    邁阿密研究中心人體臨床實驗；在維爾卡邦巴的人們早就免
    除了心臟病、糖尿病、高血壓、癌症的恐懼更沒有阿茲海默
    氏症、肥胖的威脅與痛苦；從1991年起經過長達12年研發組
    合，採用維爾卡邦巴（Vicabamba）的水源40倍濃縮為主軸,
    加上11種特殊果實的全果肉.果皮.果核.果梗為輔，研發製
    成的ViaViente終於上市！目前並已發展到第2代複方產品，
    更添加了枸杞.石榴2種具療效的特殊全果實，其產品主要功
    能是抗衰老、抗氧化及抗發炎．．．。」（以下簡稱系爭廣
    告）等語，整體傳達訊息易誤導消費者系爭食品具有上述功
    效，涉及誇張、易生誤解，案經彰化縣衛生局於97年4月11
    日監測紀錄查獲後，於97年5月7日以彰衛食字第0971003380
    號函（以下簡稱彰縣衛生局97年5月7日函）移請被告查處。
    嗣被告於97年6月4日訪談原告並製作調查紀錄表後，認原告
    涉有違反食品衛生管理法第19條第1項規定之情，遂依行為
    時同法第32條第1項規定，於97年6月9日以北市衛藥食字第
    09734601900號行政處分書（以下簡稱原處分）課處原告新
    臺幣（下同）3萬元罰鍰，並命違規廣告應立即停止刊登。
    原告不服，提起訴願，亦遭決定駁回，遂向本院提起行政訴
    訟。
二、兩造聲明：
  (一)原告聲明：
    1.訴願決定及原處分均撤銷。
    2.訴訟費用由被告負擔。
  (二)被告聲明：
    1.駁回原告之訴。
    2.訴訟費用由原告負擔。
三、兩造主張：
  (一)原告起訴意旨略謂：原告年近六十，已失業1年餘，僅有打
    工收入，名下並無財產，目前寄居胞弟籬下，實無力繳納本
    件罰鍰。請念在原告係初犯，全係因不知法律致有本件違規
    行為，且其經被告通知後，已將系爭食品下架，撤銷原處分
    及訴願決定。
  (二)被告答辯意旨略謂：
    1.按食品衛生管理法第9條規定：「本法所稱主管機關︰在
      中央為行政院衛生署；在直轄巿為直轄巿政府；在縣（巿
      ）為縣（巿）政府。」，第19條第1項規定：「對於食品
      、食品添加物或食品用洗潔劑所為之標示、宣傳或廣告，
      不得有不實、誇張或易生誤解之情形。」。次按行為時第
      32條第1項規定：「違反第19條第1項規定者，處新臺幣3
      萬元以上15萬元以下罰鍰；違反同條第2項規定者，處新
      臺幣20萬元以上100萬元以下罰鍰；1年內再次違反者，並
      得廢止其營業或工廠登記證照；對其違規廣告，並得按次
      連續處罰至其停止刊播為止。」。又按「食品廣告標示詞
      句涉及誇張易生誤解或醫療效能之認定表」（以下簡稱認
      定表）略以「．．．二、詞句未涉及醫療效能但涉及誇張
      或易生誤解：(一)涉及生理功能者：例句：．．．改善體質
      ．．．清除自由基．．．(三)涉及改變身體外觀者：例句：
      延遲衰老。防止老化。．．．」。且按行政院衛生署92年
      1月7日衛署食字第0910082070號函（以下簡稱衛生署92年
      1月7日函）略以：「食品之廣告內容涉及易生誤解或醫療
      效能之認定原則，係依據個案所傳達消費者訊息之整體表
      現，包括文字敘述、產品品名、圖案、符號等，綜合研判
      ，若宣稱產品具有醫療效能時，則依違反食品衛生管理法
      第19條第2項涉及醫療效能論處，若針對產品中之某項成
      分宣稱具有醫療效能時，則依違反食品衛生管理法第19條
      第1項涉及易生誤解論處．．．」及行政院衛生署95年4月
      13日衛署食字第0950014814號函（以下簡稱衛生署95年4
      月13日函）略以：「．．．廣告行為之構成，係可使不特
      定多數人知悉其宣傳內容，進而達到招徠商業利益之效果
      。故網站中如有販售特定產品，則該網站內所有網頁，以
      及可連結之網站、網頁、網址等內容，均屬於廣告範疇，
      若有涉及違反食品衛生相關法令之規定者，即屬違法。」
      。又按臺北市政府94年2月24日府衛企字第09404404400號
      公告略以「主旨：公告修正本府90年8月23日府秘二字第
      9010798100號公告有關本府主管衛生業務委任事項，自即
      日起生效。．．．公告事項：修正後本府90年8月23日府
      秘二字第9010798100號公告略以：『六、本府將下列業務
      委任本府衛生局，以該局名義執行之：．．．(七)食品衛生
      管理法中有關本府權限事項。．．．』」，合先敘明。
    2.經查本件系爭廣告內容，揆諸首揭認定表之規定，可認其
      整體所傳達之訊息，易誤導消費者相信系爭食品，就生理
      功能及改變身體外觀等具有其所稱之功效，而有涉及誇張
      或易生誤解之情事，此有彰化縣衛生局97年5月7日函檢送
      系爭違規廣告網頁、網路違規廣告查報表及被告於97年6
      月4日訪談原告之調查紀錄表等可稽；且系爭廣告係原告
      所刊登亦為原告於該次訪談時所自承，是本件違規事證明
      確，足堪認定。
    3.本件原告起訴雖以其實無資力繳納罰鍰且已將系爭食品下
      架云云。經查原系爭廣告違反首揭規定，事證明確，自應
      予以課處罰鍰，已如前述，其主張之情節雖屬可憫，惟尚
      難執為減免處罰之論據。且查被告訂有台北市政府衛生局
      受理行政罰鍰申請分期繳納案件處理原則（以下簡稱北市
      衛生局受理罰鍰申請分期繳納處理處則），原告可依該規
      定向被告提出申請，併予敘明。次查原告雖主張經被告通
      知後已將系爭食品下架，惟此對被告就其刊登系爭廣告致
      涉違反首揭法律規定之認定並不生影嚮，遑論食品衛生管
      理法中並未設有警告、糾正等相關規定，被告就此並無裁
      量權，至為顯然。
    綜上所述，被告所為原處分，於法並無違誤，原告之訴為無
    理由，自應予以駁回。
      理  由
一、按「對於食品、食品添加物或食品用洗潔劑所為之標示、宣
    傳或廣告，不得有不實、誇張或易生誤解之情形。」、「食
    品不得為醫療效能之標示、宣傳或廣告。」、「違反第19條
    第1項規定者，處新臺幣3萬元以上15萬元以下罰鍰；違反同
    條第2項規定者，處新臺幣20萬元以上100萬元以下罰鍰；1
    年內再次違反者，並得廢止其營業或工廠登記證照；對其違
    規廣告，並得按次連續處罰至其停止刊播為止。」，食品衛
    生管理法第19條第1項、第2項及第32條第1項分別定有明文
    。次按「本法所稱主管機關︰在中央為行政院衛生署；在直
    轄巿為直轄巿政府；在縣（巿）為縣（巿）政府。」，復為
    食品衛生管理法第9條所規定。」。
二、緣原告於「PChome Online商店街－楔子手感屋」網站（網
    址http://store.pchome.com.tw/2830/M00000000.htm）刊登
    「ViaViente維愛全果實原生營養果液：（青春之泉）」食
    品廣告，其內容略以「．．．源自厄瓜多爾安底斯火山山脈
    Vilcabamba礦泉水濃縮40倍螯合13種南美洲赤道雨林的完整
    果實研磨而成，容易吸收能平衡免疫系統提升自癒能力的營
    養補給飲品之翹楚，2004年通過美國邁阿密研究中心人體臨
    床實驗；在維爾卡邦巴的人們早就免除了心臟病、糖尿病、
    高血壓、癌症的恐懼更沒有阿茲海默氏症、肥胖的威脅與痛
    苦；從1991年起經過長達12年研發組合，採用維爾卡邦巴（
    Vicabamba）的水源40倍濃縮為主軸, 加上11種特殊果實的
    全果肉. 果皮. 果核. 果梗為輔，研發製成的ViaViente終
    於上市！目前並已發展到第2代複方產品，更添加了枸杞.
    石榴2種具療效的特殊全果實，其產品主要功能是抗衰老、
    抗氧化及抗發炎．．．。」等語，遭彰化縣衛生局於97年4
    月11日監測紀錄查獲後以97年5月7日函移請被告處理，嗣經
    被告於97年6月4日訪談原告調查屬實等情，有彰化縣衛生局
    97年5月7日函及附件（即系爭違規廣告網頁）、網路違規廣
    告查報表暨97年6月4日訪談原告之調查紀錄表等影本附於原
    處分卷可稽，復為原告所不否認，自堪認為實在。茲原告以
    其因不知法律致違規，且係初犯，並無資力繳納本件罰鍰，
    請求撤銷原處分及訴願決定有關罰鍰部分等語。被告則以原
    告違規事證明確，並經原告自承係其所為，其主張無資力繳
    納罰鍰雖屬可憫，惟尚難執為減免處罰之論據等語資為答辯
    。經查：
  (一)按當事人主張事實，須負舉證責任，倘其所提出之證據，不
    足為主張事實之證明，自不能認其主張之事實為真實。行政
    法院（現改制為最高行政法院）39年判字第2號著有判例。
    本件原告於「PChome Online商店街－楔子手感屋」網站所
    刊登之「ViaViente維愛全果實原生營養果液：（青春之泉
    ）」食品廣告，其刊載「能平衡免疫系統」、「提升自癒能
    力」等字句，在外觀上本有足使一般社會大眾產生該產品係
    與身體免疫系統、自癒能力等有關之印象，且其內容復闡述
    「心臟病」、「糖尿病」、「高血壓」、「癌症」、「阿茲
    海默氏症」等人類身體疾病，佐以「．．．2004年通過美國
    邁阿密研究中心人體臨床實驗．．．．抗衰老、抗氧化及抗
    發炎．．．」等字樣，自足令人誤為其確具有該等功能、療
    效，原告既未就本件商品確具有系爭廣告內容所記載或揭露
    之性能或功效舉證證明，亦未提出系爭商品廣告內容所載醫
    學學理及臨床試驗之依據，徵之前開判例，殊難謂其已盡舉
    證責任，自堪認系爭廣告對於本件商品是否具廣告宣稱功效
    之表示或表徵與事實不符。是系爭廣告整體傳達訊息，易誤
    導消費者該產品具有上述功效，涉及誇張、易生誤解，有違
    反食品衛生管理法第19條第1項規定之事實，堪以認定。故
    被告以本件整體表現已涉及易生誤解之狀況，乃參照衛生署
    94年3月31日函所明示之食品廣告標示詞句涉及虛偽、誇張
    或醫藥效能之認定表及衛生署92年1月7日函、95年4月13日
    函暨臺北市政府94年2月24日府衛企字第09404404400號公告
    等據以處罰，即非無憑。
  (二)又按「行政機關依裁量權所為之行政處分，以其作為或不作
    為逾越權限或濫用權力者為限，行政法院得予撤銷。」、「
    逾越權限或濫用權力之行政處分，以違法論。」，分別為行
    政訴訟法第201條、第4條第2項所規定。亦即行政法院對於
    行政機關行使裁量權所作成裁量處分之司法審查，關於裁量
    權之行使部分，除非行政機關行使裁量權之過程或結果，有
    逾越權限或濫用權力之情形，而以違法論者外，原則上尊重
    之而作有限司法審查，審查其是否逾越權限或濫用權力。本
    件被告據以處罰原告之食品衛生管理法第32條第1項前段規
    定之罰鍰在「新臺幣3萬元以上15萬元以下」，被告處以罰
    鍰3萬元，乃法定最低罰鍰金額，係於法定範圍內，尚無裁
    量逾越之情事。
  (三)且被告乃食品衛生管理法第9條規定之直轄市主管機關臺北
    市政府委任食品衛生管理法中有關該府權限事項之受託職掌
    權責機關，有臺北市政府94年2月24日府衛企字第
    09404404400號公告：「主旨：公告修正本府90年8月23日府
    秘二字第9010798100號公告有關本府主管衛生業務委任事項
    ，自即日起生效。．．．公告事項：修正後本府90年8月23
    日府秘二字第9010798100號公告略以：『．．．六本府將下
    列業務委任本府衛生局，以該局名義執行之：．．． (七)
    食品衛生管理法中有關本府權限事項。．．．』」可資參照
    ，則被告於裁處罰鍰時，自得考量違法行為之動機、目的、
    預期之不當利益、對食品衛生管理之危害程度、危害食品衛
    生管理之持續期間、所得利益，違法事業之規模、經營狀況
    、營業額、市場地位，違法類型曾否經導正或警示、事業或
    經營者以往違法次數及類型、間隔時間、悛悔實據、配合調
    查等態度暨綜合其他判斷因素，而為決定。故被告考量上開
    事項，其作成裁處罰鍰3萬元之決定，所為裁量尚無與法律
    授權之目的相違或出於不相關事項考量之裁量濫用，亦無消
    極不行使裁量權之裁量怠惰情事，於法要無不合。
  (四)至原告主張其係因對法令規定不熟悉，致有違規情形，且其
    實無資力繳納罰鍰，並已將系爭食品下架等節。經查縱原告
    所稱不知法律致有本件違規一節屬實，亦屬違法性認識錯誤
    之問題，依行政罰法第8條「不得因不知法規而免除行政處
    罰責任。但按其情節，得減輕或免除其處罰。」規定，是否
    得減輕或免除處罰，係屬被告機關個案之裁量權之行使。經
    查被告審酌本件情狀，量處原告法定最低度罰鍰，已如上述
    ，且本件尚無得免除處罰之情事，原告所言無資力繳納罰鍰
    雖屬可憫，惟尚難執為免除處罰之論據；至其已將系爭食品
    下架一事，除無解於本件違章事實之認定外，復因食品衛生
    管理法中並未設有警告、糾正等相關規定，亦無從引為免除
    處罰罰鍰之依憑，所稱殊有誤解。況倘原告確無資力一次完
    納系爭罰鍰，亦需俟本件確定後，依北市衛生局受理罰鍰申
    請分期繳納處理處則規定，向被告申請分期繳納罰鍰，或於
    移送行政執行時，逕向該管行政執行機關申請分期繳納，方
    屬正辦，附此指明。
  綜上所述，本件被告所為處分，揆諸首揭法條規定，並無違誤
  ，訴願決定予以維持，亦無不合，原告徒執前詞，訴請撤銷，
  為無理由，應予駁回。末以兩造其餘之主張及陳述等，因與本
  件判決結果不生影響，爰不予一一指駁論究；另本件依卷內資
  料，事證已臻明確，故不經言詞辯論為之，均併此述明。
據上論結，本件原告之訴為無理由，依行政訴訟法第236條、第
195條第1項後段、第98條第1項前段，判決如主文。
中    華    民    國    98    年    4     月    30    日
                    臺北高等行政法院第六庭
                                    法  官  林  育  如
上為正本係照原本作成。
本件以訴訟事件所涉及之法律見解具有原則性者為限，始得於本
判決送達後20日內向本院提出上訴狀並表明上訴理由，如已於本
判決宣示後送達前提起上訴者，應於判決送達後20日內補具上訴
理由（均按他造人數附繕本），且經最高行政法院許可後方得上
訴。
中    華    民    國    98    年    4     月    30    日
                                    書記官  劉  育  伶


司法院資訊處製作；財團法人民間司法改革基金會備份。
